臺灣臺南地方法院刑事判決　　　　　　　　　　　　　九十三年度易字第四八五號
　　聲　請　人　臺灣台南地方法院檢察署檢察官
　　被　　　告　丙○○
右列被告因妨害自由案件，經檢察官聲請簡易判決處刑（九十二年度偵字第八七０六
、九０九九號），本院判決如左：
    主  文
丙○○無罪。
    理  由
一、公訴意旨略以：丙○○於民國九十二年六月十八日上午八時許，因不滿位於台南
    縣仁德鄉○○村○○路一四三號「仁德甲○○○○」之出入口需經由其所有，位
    於台南縣仁德鄉○○段一二九二號土地，遂雇請不知情之挖土機司機，駕駛挖土
    機前往該處，阻塞該加油站之出口，藉以阻止加油車輛之進出，而妨害該加油站
    員工與顧客出入之通行權利。同日上午十時四十分許經人協調後，丙○○始將該
    挖土機駛離現場。因認被告涉有刑法第三百零四條之妨害人行使權利罪云云。
二、按犯罪事實，應依證據認定之，無證據不得推定其犯罪事實；又不能證明被告犯
    罪者，應諭知無罪之判決，刑事訴訟法第一百五十四條、第三百零一條第一項分
    別定有明文。次按事實之認定，應憑證據，如未能發現相當證據，或證據不足以
    證明，自不能以推測或擬制之方法，為裁判基礎；認定不利於被告之事實，須依
    積極證據，苟積極證據不足為不利於被告之事實認定時，即應為有利於被告之認
    定，更不必有何有利之證據；又認定犯罪事實所憑之證據，雖不以直接證據為限
    ，間接證據亦包括在內；然而無論直接或間接證據，其為訴訟上之證明，須於通
    常一般之人均不致有所懷疑，而得確信其為真實之程度者，始得據為有罪之認定
    。最高法院四十年臺上字第八六號、三十年上字第八一六號、七十六年台上字第
    四九八六號分別著有判例可資參照。
三、本件公訴人認被告涉有右揭犯行，係以台南縣仁德鄉○○段一二九二號土地確實
    為既成巷道，並依既成巷道指定建築線之事實，業據台灣高等法院台南分院檢察
    署於該署八十九年度議字第三七號處分書中引用台南縣政府工務局八十八年十月
    二十三日八八府工都字第一八五四七四函而確定在案，此有上開處分書附卷可稽
    。是以系爭土地既已被台南縣政府認定為既成巷道，則被告所有權之行使，即應
    受所有權社會化之拘束，斷無再恣意行使所有權之自由。次查，被告以挖土機阻
    塞該站出口之事實，亦據告訴人仁德甲○○○○有限公司之站長劉家誠指述綦詳
    ，復有照片三張、現場錄影ＣＤ─Ｒ乙片及本署勘驗筆錄乙份在卷可稽。為其論
    據。固非無見。然訊據被告丙○○堅決否認涉有妨害自由犯行，辯稱：是我弟弟
    叫我去簽名，是地政機關去測量，我才過去，是加油站亂寫，我根本沒有到現場
    去，是加油站要佔用的土地才亂告我等語。
四、按公用地役關係乃私有土地而具有公共用物性質之法律關係，與民法上地役權之
    概念有間，久為我國法制所承認（參照本院釋字第二五五號解釋、行政法院四十
    五年判字第八號及六十一年判字第四三五號判例）。既成道路成立公用地役關係
    ，首須為不特定之公眾通行所必要，而非僅為通行之便利或省時；其次，於公眾
    通行之初，土地所有權人並無阻止之情事；其三，須經歷之年代久遠而未曾中斷
    ，所謂年代久遠雖不必限定其期間，但仍應以時日長久，一般人無復記憶其確實
    之起始，僅能知其梗概（例如始於日據時期、八七水災等）為必要。至於依建築
    法規及民法等之規定，提供土地作為公眾通行之道路，與因時效而形成之既成道
    路不同，非本件解釋所指之公用地役關係，乃屬當然。（釋字第四００號大法官
    會議解釋理由參照）。經查台南縣仁德鄉○○段一二九二地號土地確係被告丙○
    ○與他人所共同所有，為所有權人等情，有土地登記簿謄本一份附卷可憑。而該
    土地確係介於道路與甲○○○○之間，依現狀判斷並無橫向交叉之巷道或道路通
    過等情，業據本院於九十三年九月十四日上午到場勘驗明確，有勘驗筆錄、照片
    與地籍圖謄本各一份在卷足憑。即該土地僅係供甲○○○○加油之車輛通行經過
    ，係供加油之特定顧客通行之便，而非為不特定之公眾通行。且因該土地是緊鄰
    公路，若非有加油站，公眾只要通行公路即可，並無通行該土地之必要，是以該
    地是在該加油站營業後始有人通行，而非經歷之年代久遠。所以，參諸上開大法
    官會議解釋理由，難認被告所有之前開土地已有「既成巷道」之公用地役關係，
    至不能單憑台南縣政府工務局八十八年十月二十三日八八府工都字第一八五四七
    四號之行政函件即認係既成巷道，既非既成巷道自得依法行使所有權之權能，甲
    ○○○○未經被告之同意擅自通行其土地，被告以所有權人之地位，阻止加油站
    之客人通行，應屬權利行使之行為，與刑法上妨害人行使權利罪之要件尚不該當
    依調查所得證據尚不足證明被告確有妨害人行使權利之犯行，此外，復查無其他
    積極證據足資證明被告有右述犯行，揆諸首開說明，被告犯罪尚屬不能證明，爰
    為無罪之諭知。
據上論斷，應依刑事訴訟法第三百零一條第一項，判決如主文。
本案經檢察官乙○到庭執行職務。
中      華      民      國      九十三    年     十一   月    十六      日
                               臺灣臺南地方法院刑事第七庭
                                     審判長法  官  蘇義洲
               法  官  徐文瑞
                                           法  官  朱中和
右正本證明與原本無異。
如不服本判決，應於判決送達後十日內，向本院提出上訴狀。（應附繕本）
                                           書記官  陳著振
中      華      民      國      九十三    年     十一   月    十八      日
